【裁判字號】    98,勞上易,24
【裁判日期】    981111
【裁判案由】    給付違約金
【裁判全文】
臺灣高等法院臺中分院民事判決        98年度勞上易字第24號
上  訴  人  巧豐資訊股份有限公司
法定代理人  丁○○
訴訟代理人  丙○○
被 上 訴人  甲○○
被 上 訴人  乙○○
上列當事人間請求給付違約金事件，上訴人對於民國98年6月17
日臺灣臺中地方法院97年度勞訴字第81號第一審判決提起上訴，
經本院於98年10月28日言詞辯論終結，判決如下:
    主    文
上訴駁回。
第二審訴訟費用由上訴人負擔。
    事實及理由
一、按二審訴訟程序，非經他造之同意，不得為訴之變更或追加
    ，但民事訴訟法第255條第l項第2至6款情形不在此限。又訴
    狀繕本送達後，不得將原訴追加或變更，但擴張或減縮應受
    判決事項之聲明，不在此限。民事訴訟法第446條第l項、25
    5條第l項第3款分別定有明文。本件上訴人原求命被上訴人
    甲○○再給付伊新台幣（下同）683,287元及自民國（下同
    ）97年6月5日起至清償日止，按年息5％計算之利息。被上
    訴人乙○○再給付伊600,503元及自97年6月12日起至清償日
    止，按年息5％計算之利息。後改為聲明求命被上訴人甲○
    ○再給付上訴人140,000元及自97年6月5日起至清償日止，
    按年息5％計算之利息。被上訴人乙○○應再給付上訴人64,
    235元及自97年6月12日起至清償日止，按年息5％計算之利
    息。即係減縮應受判決事項之聲明，稽諸前揭說明，自無不
    當，合先敘明。
二、上訴人於原審起訴主張：被上訴人甲○○及乙○○分別於96
    年5月16日、96年ll月13日與上訴人簽立定期勞動契約書，
    約定渠等於上訴人公司任業務工程師一職，任職期間最少需
    為3年，任職期限未到時，不得中途離職，違者應給付違約
    金500,000元。詎被上訴人甲○○、乙○○等竟分別於97年6
    月5日、97年6月l1日以存證信函通知上訴人終止兩造間之勞
    動契約，依系爭勞動契約第16條第2項約定，自應各給付違
    約金500,000元。又被上訴人於任職期間，原須遵守上訴人
    所制定之96年度業務管理辦法施行細則（以下簡稱施行細則
    ）之規定，依施行細則第2條規定被上訴人等每月應達成之
    業績，如未達成時，依該施行細則第4條第l項規定須償還該
    條所規定之業績獎金。被上訴人等於任職期間有未達成之業
    績，經核算後，被上訴人甲○○未達成毛利業績計1,283,01
    8元，依施行細則第4條第l項規定，其應償還上訴人256,604
    元。被上訴人乙○○未達成毛利業績為581,339元，依施行
    細則第4條第l項規定，其應償還上訴人116,268元。另被上
    訴人甲○○自96年9月起每季考核其達成率均未達100%，依
    施行細則第5條規定，其每季均應減薪l,000元，且其於97年
    l月及3月因未達成規定績效記申戒2支，應扣薪4,000元。惟
    上訴人公司之會計疏漏被上訴人甲○○已減薪一事，仍發給
    其未減薪前之薪資，自96年9月至97年4月止其應減薪及扣薪
    合計為l9,000元，扣抵97年5月其應領薪資1,518元後，則被
    上訴人甲○○逾領薪資合計為17,428元，則依不當得利之法
    律關係請求返還。爰提起本件訴訟，求為判決：被告（即被
    上訴人）甲○○應給付原告（即上訴人）774,086元及自97
    年6月5日起至清償日止，按年息5％計算之利息。被告（即
    被上訴人）乙○○應給付原告（即上訴人）616,268元及自
    97年6月12日起至清償日止，按年息5％計算之利息。
三、經原審為上訴人一部勝訴判決，判令被上訴人甲○○應給付
    上訴人90,799元及自97年8月28日起至清償日止按年息5％計
    算之利息。被上訴人乙○○應給付上訴人15,765元及自97年
    8月28日起至清償日止，按年息5％計算之利息，而駁回其餘
    請求，上訴人不服，就一審敗訴之其中一部分提起本件上訴
    ，求為判決：（一）原判決關於下開不利於上訴人部分廢棄
    。（二）上開廢棄部分，被上訴人甲○○應再給付上訴人14
    0,000元及自97年6月5日起至清償日止，按年息5％計算之利
    息，被上訴人乙○○應再給付上訴人64,235元及自97年6月1
    1日起至清償日止，按年息5％計算之利息。併稱：
（一）被上訴人於97年6月ll日即至台中市政府勞工局申請勞資
      爭議調解，並於申訴案件要點第六點記載：依勞動基準法
      第l4條第l、5、6項申請終止勞動契約；被上訴人甲○○
      與上訴人勞資爭議調解案件經高雄市政府轉介至中華民國
      勞動安全暨勞資福利協會辦理，相關文件由該會於97年6
      月5日送達上訴人，故被上訴人甲○○、乙○○終止契約
      之意思表示係於97年6月5日、97年6月12日上訴人收受通
      知時始生效力。原審認上訴人解雇被上訴人而應給付資遺
      費予被上訴人乙○○，顯有違誤。
（二）被上訴人甲○○、乙○○自96年5月14日、96年ll月14日
      起即任職於上訴人公司，明知兩造勞動契約及工作規則約
      定請假扣款計算方式，如該方式有違勞動契約或勞工法令
      ，渠等亦應即時知悉，被上訴人等於到職一年及半年後方
      主張上訴人有違勞工法令，已逾勞動基準法第l4條第2項
      所規定之30日期間，自不得據此主張終止勞動契約。
（三）依上訴人公司96年度管理辦法施行細則規定，每三個月對
      業務工程師做考核，如季目標達成率低於100％，則予以
      降級並減薪l,000元，被上訴人甲○○自96年9月起，每季
      考核均未達成100％，每季均應減薪l,000元。惟上訴人會
      計未查而逾發給17,482元。
（四）被上訴人甲○○未達成毛利業績計1,200,951元，依業務
      管理辦法施行細則規定將該金額除以五後，其應償還上訴
      人金額240,190元。被上訴人乙○○未達成業績金額631,
      339元，依上開辨法除以五及依業務管理辦法施行細則第
      六項規定獎懲累計55,000元，應償還上訴人181,268元。
四、被上訴人等聲明：駁回上訴。
    被上訴人乙○○辯稱：上訴人因溢扣被上訴人之薪資，違反
    勞動基準法，被上訴人因而依兩造所簽勞動契約第4條第3點
    及勞動基準法第14條規定，不經預告而終止勞動契約並請求
    上訴人支付資遣費。又依兩造所簽勞動契約第3點，被上訴
    人每月支領薪資係23,963元（工資17,280元、非工資6,683
    元），但兩造簽立之「九十六年度業務管理辦法施行細則」
    （以下簡稱管理辨法施行細則）第二點業務工程師每月須達
    成之績效表中，每月薪資基準是25,000至29,999元，且已有
    民法第247條之l第2、3、4款所示之顯失公平等情況，故上
    訴人不應以此管理辦法細則所附之績效表為基準要求被上訴
    人就業績不足部分以現金償還。況依上訴人所提之業務績效
    表，則被上訴人之薪資扣除上訴人每月向被上訴人請求償還
    之金額，即低於勞動基準法之最低基本工資規定。末查，依
    兩造簽立之管理辦法細則第6點規定，懲戒權應於年終時施
    行，且應以警告為請求償還依據，被上訴人於任職期間雖無
    嘉獎，但亦無受警告處分，其向被上訴人請求獎懲累計金額
    55,000元，亦無理由。
    被上訴人甲○○則併稱：兩造間之勞動契約，因上訴人違反
    勞動基準法之規定，經被上訴人主張終止勞動契約，上訴人
    亦不得再予主張行使減、扣薪之懲戒權，且依上訴人所提業
    務績效表，則上訴人支付被上訴人之薪資已違反勞動基準法
    之最低基本工資之規定；復有民法第247條之l第2、3、4項
    各款情況。
五、查本件上訴人起訴主張被上訴人等違反勞動契約，被上訴人
    甲○○應給付違約金500,000元、未達業績之償還金256,604
    元、逾領薪資17,482元，總計為77,4086元。被上訴人乙○
    ○應給付違約金500,000元、未達業績之償還金ll6,268元，
    總計為616,268元。經原審判令被上訴人甲○○應給付未達
    業績償還金90,799元，被上訴人乙○○部分，扣除上訴人對
    伊之債務l8,201元後，應給付未達業績償還金15,765元。上
    訴人既聲明如前揭所述，則其未上訴部分之違約金請求及除
    上訴部分外之業績不足償還金均告確定，合先敘明。故本院
    僅就上訴人上訴範圍為審究。而上訴人自承本件就被上訴人
    甲○○部分上訴之14萬元部分係就原審請求業績逾領之240,
    190元扣除一審判令給付之90,799元（即000000－00000）而
    為不足額請求（見本院卷第48頁反面），是其就依管理辦法
    施行細則第5點規定對被上訴人甲○○請求之17,4287元，自
    不在本件審理之上訴範圍，合先敘明。至被上訴人乙○○部
    分，上訴人自承係依管理辦法施行細則第5點應返還55,000
    元及業績不足額扣款之126,268元，而計算出64,235元（見
    本院卷第48頁反面、第49頁）。亦係就依管理辦法施行細則
    第4點、第5點部分為一部上訴。
六、經查，本件被上訴人甲○○及乙○○分別於96年5月16日、9
    6年ll月13日與上訴人簽立定期勞動契約書，上訴人所訂之
    「九十六年度業務管理辦法施行細則」亦為兩造勞動契約之
    內容，而兩造間之勞動契約已經終止等情。已據上訴人提出
    勞動契約書、管理辦法施行細則等附卷足稽，復為被上訴人
    所自認（見本院卷第49頁、原審卷第13至24頁），自堪信屬
    真正。而上訴人主張被上訴人甲○○依管理辦法施行細則第
    4點應返還績效不足獎金及被上訴人乙○○應依管理辨法施
    行細則第4、5點償還部分，被上訴人等則以前揭情詞置辯。
    經查：
（一）按勞雇雙方關於工資及績效獎金有關事項之約定，原則固
      應由渠等合意議定，但仍不得低於最低基本工資及違反勞
      動基準法上之強制規定。此觀勞動基準法第l條、第21條
      第l項及其施行細則第7條第3款、第5款之規定自明。又系
      爭管理辦法施行細則第4點規定「業務工程師個人的業績
      獎金為（當月毛利業績）加（前幾月毛利業績不足總合）
      減（月毛利目標）的十分之一為當月業績獎金。主管的業
      績獎金為（當組織毛利業績總合）加（前幾月組織毛利業
      績不足額總合）減（組織月毛利目標）的十分之一為當月
      業績獎金。離職時如有未達成業績，除以5後之金額需於
      薪資中扣除，不足的部分須以現金償還或績效毛利補足。
      」。是本項約定分別規定業務工程師之業績達到並超過目
      標業績時，獎金之計算方式及未達目標業績時之扣減方式
      ，即該項規定尚非僅片面規範員工應達成業績目標及未達
      目標之責任，亦同時規範員工超過目標業績之利益，尚難
      遽認本項規定有民法第247條之l第2、3、4款之加重他方
      當事人責任、使他方當事人拋棄權利或於其他當事人有重
      大不利益之情事之無效事由。惟苟其實際執行上仍不得有
      違反勞動基準法所定之最低工資標準，始符合勞動契約之
      精神。
（二）次查，本件依系爭勞動契約第3條第l項、管理辦法施行細
      則第2條第l項、第4條第l項規定配合上訴人陳述以觀（見
      原審卷第109頁、第13至第23頁），被上訴人甲○○、乙
      ○○受僱於上訴人擔任對務工程師，每月工資分別為19,
      200元、17,200元；另按其等每月業績表現可取得不等之
      業績獎金，被上訴人等如依管理辦法施行細則第2條第l項
      達成營業目標，可分別取得8,800元、6,683元之業績獎金
      。如達成毛利業績目標超前或未達者，則分別可取得超過
      當月前毛利業績10％之業績獎金及於去職時應償還未達毛
      利目標l／5計算之業績獎金。但該管理辨法施行細則第4
      點規定於員工之毛利目標達成100％以上時，超額部分係
      以10％計算業績獎金，未達毛利目標時，卻需償還不足毛
      利目標5分之l（即20％）之業績獎金，其計算方式顯有不
      公之情形。況依該細則實際實施之結果，依上訴人所提出
      之責任績效統計表所載（見原審卷第167、168頁），被上
      訴人甲○○、乙○○如未能達成毛利目標時，被上訴人等
      即完全無法取得業績獎金，且被上訴人等未達成毛利目標
      金額時，不僅扣減被上訴人等依系爭勞動契約本可領取之
      每月工資數額，更可能使被上訴人等數月份之可領取薪資
      數額低於最低基本工資，甚至不但完全無法取得工資尚須
      再更補還毛利金額予上訴人，如甲○○部分責任績效統計
      表所載之96年8至12月、97年2、4、5月等均須扣除25,000
      元左右，被上訴人乙○○部分，於97年3月扣除24,845元
      ，4月扣除36,883元，亦將無法領得任何工資，尚須給付
      予上訴人。是被上訴人等如能達成上訴人規定之每月毛利
      目標，其能取得業績獎金既僅為8,800元及6,683元，則於
      被上訴人等業績未達上訴人所定甚高之毛利目標時，應償
      還之預領業績獎金，亦應按其達成之比例核算，方屬公允
      ，如被上訴人未能達成毛利目標時，僅須償還預領之業績
      獎金，而不得再行扣減被上訴人每月應領之薪資，甚且要
      求償還超過其薪資額。故本件依上訴人提出為被上訴人所
      自認之責任效統計表所示計算，被上訴人甲○○因未達成
      績效，自96年5月至97年5月應償還之業績獎金應為90,799
      元【計算式為：（0＋8800＋8800＋8800＋8800＋8800＋
      8800（116427／125000）＋8800（104413／125000）
      ＋8800（42654／125000）＋8800＋8800（26266／
      125000）＋8800＋8800＝90799】；被上訴人乙○○自96
      年ll月至97年5月應償還之業績獎金為33,960元【註：上
      訴人並未給付97年6月之薪資，故無預先支領該月業績獎
      金之情形，自無須再予扣除。計算式為：（0＋6683（
      59632／60000）＋6683（73158／75000）＋6683（
      86824／125000）＋6683（124227／12500）＋6683＋
      6638（53085／125000）＝33966】。
七、再按二人互負債務，而其給付種類相同，並均屆清償期者，
    各得以其債務，與他方之債務，互為抵銷。抵銷，應以意思
    表示，向他方為之。其相互間債之關係，溯及最初得為抵銷
    時，按照抵銷數額而消滅。民法第334條第l項前段、第335
    條第l項有明文規定。被上訴人乙○○以其對上訴人有未付
    薪資債權、請假溢扣薪資、資遣費請求權等與上開上訴人溢
    付業績獎金為抵銷之主張。經查：
（一）未付薪資：被上訴人乙○○主張上訴人未給付97年6月薪
      資10,000元之事實，已為上訴人所不爭執，堪信屬實。至
      上訴人辯稱97年6月12、13日，被上訴人乙○○下班未打
      卡等，亦不影響被上訴人上班之事實，自不得以為扣款之
      理由。
（二）請假溢扣薪資：被上訴人乙○○主張其於97年l月29日、9
      7年5月9日請事假，每日應扣薪576元，惟上訴人扣薪1,08
      7元、1,044元，溢扣979元等情，業據上訴人自認於該2日
      事假各扣薪1,087元、1,044元，並有薪資單可憑（見原審
      卷第35頁、第60頁）。又上訴人既自承請假扣款係依工作
      規則第6章第35條第4項規定：「本規則所稱之平日每小時
      工資為當月工資總額除以當月應出勤時數後所得之工資，
      不包含例假日及國定假日」計算，有工作規則附卷足稽（
      見原審卷第85至97頁）。則上訴人據以計算被上訴人請假
      扣薪之方式，顯已違反勞動基準法第39條：例假、休假日
      之工資應由雇主照給之規定。故被上訴人乙○○此部分之
      主張亦屬可採。上訴人主張被上訴人乙○○應於三十日內
      提出，逾期不得提出等語。但未舉證以實其說，依其所提
      出之工作規則、勞動契約、管理辨法細則亦無上開30日內
      提出之規定，上訴人前開所辯，自不足取信。
（三）資遣費：本件被上訴人乙○○以上訴人計算之請假扣薪計
      算違反法令，溢扣其之薪資，依勞動基準法第14條第l項
      第5款規定終止兩造勞動契約。按勞動基準法第17條有關
      資遣費之規定於雇主有勞動基準法第14條第l項各款之事
      由，勞工據以終止契約之情形準用之，同法第14條第4項
      定有明文。是上訴人辯稱：係被上訴人乙○○先行主張解
      除勞雇契約，故伊不必給付資遣費等語，即非有理。且上
      訴人係於97年l 月及97年5月溢扣被上訴人乙○○之薪資
      ，薪資放領係於翌月10日前後，上訴人於97年6月9、10日
      分別將薪資匯入被上訴人乙○○帳戶。此有工作規則及存
      摺附卷足稽（見原審卷第70、71及92頁），故上訴人辯稱
      被上訴人乙○○據此主張終止勞動契約已逾勞動基準法第
      14條第2項規定之30日期間云云，即屬誤解。又本件被上
      訴人乙○○以上訴人計算之請假扣薪方式違反法令，溢扣
      其之薪資而主張依勞動基準法第14被上訴人乙○○以上訴
      人有勞動基準法第14條第l項第5款之事由而終止勞動契約
      ，上訴人應依同法第17條規定給付被上訴人乙○○資遣費
      ，被上訴人乙○○於上訴人處任職期間自96年ll月14日起
      至97年6月12日止，其任職期限為7月（未滿l月者以l月計
      ），依勞動基準法第17條規定，上訴人應發給被上訴人乙
      ○○7／12個月平均工資之資遣費，如依兩造約定之工資
      計算為10,080元（172807／12＝10080），被上訴人乙
      ○○主張抵銷7,222元，未逾上開數額，應予採納。
（四）被上訴人乙○○對上訴人可供抵銷之債權數額合計為18,
      20l元（10000＋979＋7222＝1820l），於抵銷之數額內兩
      造債之關係消滅，故上訴人得向被上訴人乙○○請求償還
      之業績獎金為15,765元（00000－00000＝15765）。
八、至上訴人另主張被上訴人乙○○部分，依兩造間管理辦法施
    行細則第6點，如業績目標低於10％記一支警告，每支警告
    扣1,000元，離職結算時未達目標則扣10,000元，故其尚應
    給付上訴人55,000元等語。但依上開管理辦法施行細則第6
    點規定「…月目標達成率低於100％以下者，每少10％記一
    支警告，…每一支警告罰金壹仟元，於薪資中告除，不足的
    部分須以現金償還或績效毛利補足。」以觀，自須以記警告
    為罰金之依據，但上訴人並未舉証証明其已對被上訴人乙○
    ○行使懲戒權，處以警告處分，是其此項請求，亦非有據。
    至上訴人依不當得利請求被上訴人甲○○返還因未達成季目
    標100％而予降級減薪1000元後溢領之17,482元部分，其於
    嗣後已不再主張，陳稱本件上訴金額僅就未達業績依管理辦
    法施行細則第4點請求240,190元扣除原審判決所命給付（見
    本院卷第48頁反面）。是就該17,482元部分，自無庸再加審
    究，併此敘明。
九、綜上所述，上訴人本於不當得利之法律關係，請求被上訴人
    甲○○給付90,799元，及自起訴狀繕本送達翌日即自97年8
    月28日起至清償日止按週年利率5％計算之利息，請求被上
    訴人乙○○給付15,765元及自起訴狀繕本送達翌日即自97年
    8月28日起至清償日止，按年息5％計算之利息。為有理由，
    且上開應准許部分未逾500,000元，應依職權宣告假執行。
    至於上訴人請求超過上開金額之敗訴部分，應予駁回。原審
    就超過上開應准許部分，為上訴人敗訴之判決，自無不當。
    上訴意旨仍指摘原判決不當，求予廢棄改判如聲明，為無理
    由，應予駁回。
十、據上論結，本件上訴為無理由，依民事訴訟法第449條1項、
    第78條，判決如主文。
中    華    民    國    98    年    11    月    11    日
                民事第六庭    審判長法  官  袁再興
                                    法  官  陳賢慧
                                    法  官  吳惠郁
以上正本係照原本作成。
不得上訴。
                                    書記官  周巧屏
中    華    民    國    98    年    11    月    12    日
                                                      Ｖ


司法院資訊處製作；財團法人民間司法改革基金會備份。
